【裁判字號】    90,上訴,766
【裁判日期】    901231
【裁判案由】    偽造文書等
【裁判全文】
臺灣高等法院刑事判決                              九十年度上訴字第七六六號
    上  訴  人
    即自  訴人  金通漁業股份有限公司
    代  表  人  丙○○
    代  理  人  丁○○
    被      告  甲○○
                乙○○
右上訴人因被告偽造文書等案件，不服臺灣臺北地方法院八十九年度自字第一０八號
，中華民國九十年一月十七日第一審判決提起上訴，本院判決如左：
    主  文
原判決撤銷。
本件自訴不受理。
    理  由
一、自訴意旨略以：
  (一)自訴人為金大通七三七號漁船之船東，該船於民國八十八年二月二十三日返回高
    雄港，被告韓茂霖（經原審通緝中）以被告甲○○為連帶保證人於同年六月一日
    在臺北市○○○路○段一七六四樓遠東聯合法律事務所簽訂船舶租賃協議書，租
    期自該日起至八十九年五月三十一日止，租金每月新台幣（下同）二十一萬元，
    被告韓茂霖於簽約時支付第一個月租金現金二十一萬元，並交付以連帶保證人甲○○為發票人，彰化銀行士林分行為付款人，日期自八十八年七月一日至八十九
    年五月一日止，每月一日面額均為二十一萬元之十一張租金支票，及面額五百二
    十八萬元之保證支票交付自訴人，自訴人與該二人於同年六月十九日復就船舶部
    分整修費用訂立補充船舶租賃協議書，被告甲○○並以晟亞國際股有限公司為發
    票人，面額五百二十八萬元之支票換回其個人出具之保證支票，該二人並向自訴
    人稱被告乙○○為彼等合作之股東，在高雄出面安排修船及辦理出港、船長及船
    員之聘僱事宜。其後自訴人之代表人丙○○獲悉承租人於八十八年六月二十四日
    上午十時將金大通七三七號漁船由高雄港第二港口報關出海，開往東港，而高雄
    之各修船廠則電話告知自訴人未收到修船費，僅由被告港秀男交付由被告甲○○
    開立之遠期支票，自訴人於翌日至東港察看，發現該船並未清洗整修冷凍設備，
    與被告韓茂霖承租時所告知將用以轉運漁獲之用途不符，乃撰擬一份切結書求船
    長吳學一簽署承諾不使用該船進行任何走私、偷渡、運違禁品或駛往未經核可之
    國家或地區之活動，船長不敢簽名，自訴人恐事情不單純，乃於八十八年六月二
    十八日具函向高雄港警所、高雄港務局、高雄港第二港口漁船檢查所、屏東東港
    漁船檢查所報備。
  (二)八十八年六月三十日上午十時許，自訴人電詢船長吳學一，其告知被告乙○○等
    將船長及原僱部分船員解僱，改僱船長綽號「阿三」，又更換船長為陳茂益、大
    副呂文進及其他船員，辦理出港手續，該船已於八十八年六月二十九日晚上八時
    許駛離屏東東港，經自訴人赴高雄港向屏東東港漁船聯檢處查詢，發現被告乙○○等盜刻自訴代表人丙○○之印章製作不實之改聘船長等出海申請文件，而將船
    駛出海。而被告韓茂霖於所交付之上開租金支票除第一張外，其餘十張屆期提示
    均遭退票，晟亞國際股份有限公司之帳戶亦早為拒絕往來戶。綜上，被告韓茂霖
    、甲○○自始即為自己或第三人不法所有之意圖，向自訴人誆稱承租金大通七三
    七號漁船，以進行漁獲轉載工作，並預開租金支票，復表示願以現金支付各修船
    廠之條理費，致自訴人陷錯誤，而同意將該船出租交付予被告韓茂霖使用，嗣發
    現其等未用以轉載沙魚等獲情事，被告甲○○亦未約以現金支付修船廠修理費，
    嗣被告韓茂霖將金大通七三七號漁船駛離台灣後，任令原交付之支票及由被告乙○○出面交付予各修船廠商之支票均遭退票，因認被告甲○○、乙○○、韓茂霖
    共同涉有刑法第三百三十九條第一項之詐欺罪、同法第二百十六條、第二百十條
    行使偽造私文書等罪嫌云云。
二、按犯罪之被害人得提起自訴。犯罪事實之一部提起自訴者，他部份雖不得自訴，
    亦以得提起自訴論。但不得提起自訴部份係較重之罪，或其第一審屬於高等法院
    管轄或第三百二十一條之情形者，不在此限。刑事訴訟法第三百十九條第一項、
    第二項定有明文。又因犯罪而被害之人，係指其法益因他人犯罪而直接受其侵害
    者而言，自訴人指訴之事實，若經法院查明，認自訴人並非因犯罪而直接被害之
    人，即不得提起自訴，因而提起自訴者，即應依同法第三百三十四條之規定，諭
    知不受理之判決，最高法院四十六年台上字第一三０五號判例已不再援用，此有
    最高法院八十年六月三十日八十年度第三次刑事庭會議決議可參。
三、自訴人主張被告韓茂霖（經原審通緝中）以被告甲○○為連帶保證人於同年六月
    一日就自訴人所有之金大通七三七號漁船簽訂船舶租賃協議書，約定租期自該日
    起至八十九年五月三十一日止，租金每月二十一萬元，簽約時支付第一個月租金
    現金二十一萬元，並交付以連帶保證人甲○○為發票人，自八十八年七月一日至
    八十九年五月一日止，付款人為彰化商業銀行士林分行，帳號00000000
    0號，面額均為二十一萬元之十一張租金支票，及面額五百二十八萬元之保證支
    票交付自訴人，復於同年六月十九日就船舶部分整修費用等事宜訂立補充船舶租
    賃協議書，除八十八年七月一日面額二十一萬元之支票兌現外，其餘支票均遭退
    票之事實，為被告甲○○所自承，並有自訴人所提船舶登記證書、船舶租賃協議
    書、補充船舶租賃協議書、支票暨退票理由單、存證信函在卷可稽。是以自訴人
    係指摘被告等並無資力竟誆稱以簽立租賃契約書並預開系爭支票及願支付修船廠
    費用之方式取信自訴人，使自訴人陷於錯誤而將所有系爭船舶交付被告等使用，
    因認被告等自始即有不法所有詐騙之意圖，且於簽約後即詐得船舶到手，涉犯刑
    法第三百三十九條第一項之詐欺罪嫌，自訴人主張為此部份詐欺事實之直接被害
    人，而得提起自訴，自無疑義。
四、然自訴人再指稱被告等偽刻自訴人代表人「丙○○」之印章而偽造船員異動申請
    書乙節，有屏東縣警察局八十九年四月二十八日、同年六月十二日展警檢船字第
    一五０五二號函附金大通七三七號船（隊）員異動申請書四紙在卷可憑（見原審
    卷第二十三至二十六頁，原件附於原審存置袋），佐以證人即東港代理報關人員
    謝振順證稱：船員異動申請書因調換船員，故韓茂霖才委伊填寫，印章（指丙○○）是韓茂霖交付，因船員如不符合聲請書上寫的，船舶就不能出港等語（見台
    灣台北地方法院檢察署八十九年度偵字第二０九０六號偵查卷第七十四頁、原審
    卷第二０六頁）揆此，自訴人指述偽造私文書之被害人應為自訴人之代表人「丙○○」；且自訴人於本院自承：系爭偽造之船員異動申請書係被告等於詐得船舶
    後，偽造而向屏東縣警察大隊船舶大隊行使出港，並未向自訴人行使等語（見本
    院卷第八十九頁、九十頁），綜此，依自訴人之意旨，被告等係以上開幌稱開立
    支票租賃等之方式詐得系爭漁船後，再以偽造自訴人代表人名義之申請書出港，
    自與行使該項偽造文書向自訴人詐財之情形迥異，自訴人即非偽造文書之被害人
    ，已然明確（最高法院七十年台上字第一０九一號判例意旨參照）。
五、本件自訴人自訴被告等均涉犯刑法第三百三十九條第一項之詐欺取財罪及同法第
    二百十六條、第二百十條之行使偽造私文書罪，且該二罪間具有方法結果關係，
    為牽連犯之裁判上之一罪；矧查二罪之法定刑以行使偽造私文書為重。惟如前述
    ，自訴人並非被告等前述行使偽造私文書犯行之直接被害人，自訴人即不得據以
    對於渠等提起此部份自訴；且不得提起自訴之行使偽造私文書罪部分復較得提起
    自訴之詐欺罪之部分為重；揆諸上述法條規定及最高法院決議意旨，自訴人即不
    得就全部犯罪事實提起自訴，而應為不受理之判決，原審未審及此，遽從實體上
    為被告二人無罪之判決，即有未洽，自訴人上訴意旨雖未指摘及此，惟原判決既
    有上開可議之處，仍屬無可維持，自應由本院將原判決撤銷改判，為不受理之諭
    知。
據上論斷，應依刑事訴訟法第三百六十九條第一項前段、第三百六十四條、第三百三
十四條、第三百四十三條，判決如主文。
中      華      民      國     九十     年     十二     月    三十一    日
                              臺灣高等法院刑事第二十庭
      審判長法  官  李  錦  樑
                                        法  官  范  清  銘
                                        法  官  段  景  榕
右正本證明與原本無異。
如不服本判決應於收受送達後十日內向本院提出上訴書狀，其未敘述上訴之理由者並
得於提起上訴後十日內向本院補提理由書（均須按他造當事人之人數附繕本）。
                                        書記官  黃  嬿  婉
中      華      民      國     九十     年     十二     月    三十一    日


司法院資訊處製作；財團法人民間司法改革基金會備份。
